臺灣高等法院刑事判決　　　　　　　　 96年度上訴字第466號
上　訴　人
即　被　告　乙○○
義務辯護人　方正彬律師
上列上訴人因殺人未遂案件，不服臺灣士林地方法院94年度訴字
第466號，中華民國95年11月2日第一審判決（起訴案號：臺灣士
林地方法院檢察署94年度調偵字第56號），提起上訴，本院判決
如下：
    主  文
原判決關於乙○○部分撤銷。
乙○○殺人未遂，累犯，處有期徒刑柒年。扣案斧頭壹把沒收。
    事  實
一、乙○○於民國（下同）86年間，曾因傷害、恐嚇取財等罪，
    經原審法院於86年12月11日判處有期徒刑4月、3月，應執行
    有期徒刑6月；又因竊盜罪，經同法院於87年3月19日判處有
    期徒刑1年6月，上開罪刑嗣經同法院於87年5月18日裁定定
    應執行刑有期徒刑2年，於88年9月27日縮刑假釋付保護管束
    ，迄89年5月29日保護管束期滿，假釋未經撤銷，視為執行
    完畢（構成累犯）。詎乙○○於92年5月10日凌晨1時許，在
    臺北市○○區○○街○○○號鴻昌海產店內，與其弟甲○○及
    含保一總隊員警在內之年籍姓名不詳之成年男子數名共飲聚
    餐，適丙○○亦與少年高○鴻、少年丁○○（均為丙○○之
    子）、少年張○瀚、歐陽金雄、綽號「豆花」之林姓成年男
    子等人亦在鴻昌海產店內另桌吃宵夜。席間「豆花」因亦與
    甲○○相識，丙○○即自「豆花」處聽聞乙○○、甲○○兄
    弟2人有吸食毒品之習，即訓誡其子高○鴻及丁○○稱：「
    吸毒之人不能交往」等語，乙○○、甲○○在鄰桌聞言，已
    對丙○○心生不滿。乙○○、甲○○2人於同桌友人均離開
    後，又在鴻昌海產店外發生爭執。待丙○○等人亦於同日凌
    晨2時許結帳步出該店之際，丙○○見乙○○、甲○○2人在
    店外爭吵，遂上前勸架稱：「你們兩兄弟這樣吵架，不會怕
    別人笑」等語。詎乙○○因飲用啤酒、高粱酒等酒類，致其
    自制力減低（尚未達心神喪失、精神耗弱之程度），認其兄
    弟吵架，何須外人插手；且先前又已對丙○○於席間所言不
    滿，即先責問丙○○何以亂說話，並即與甲○○基於共同普
    通傷害之犯意聯絡，反扣丙○○雙手，將其壓倒在地（並未
    成傷），「豆花」在旁勸阻無效，少年高○鴻、張○瀚稍後
    亦自鴻昌海產店步出見狀，為排除乙○○、甲○○對於丙○○之不法侵害，乃基於共同普通傷害之犯意聯絡，遂拿取放
    置騎樓機車旁之他人所有安全帽、機車大鎖毆擊乙○○、甲○○壓制丙○○之手臂，惟仍未見效，又持之毆擊乙○○、
    甲○○之頭部，而防衛過當，並使乙○○因此受有右顳側（
    起訴書誤繕為左顳側，應予更正）血腫之傷害，甲○○則受
    有右顳部2公分撕裂傷之傷害。乙○○見寡不敵眾，即乘隙
    偕同甲○○騎乘甲○○所有之車號000-000號重型機車逃離
    現場。惟乙○○見甲○○受傷，心有未甘，遂又騎駛上開重
    型機車附載甲○○（業經檢察官處分不起訴在案）折返現場
    ，見丙○○等人已經離開鴻昌海產店，原欲作罷，惟於凌晨
    2時30分許，在鴻昌海產店附近之臺北市○○區○○街○○○
    號紅葉卡拉OK店外斜對面巧遇丙○○，乙○○旋從上開機車
    置物箱內取出其所有之斧頭1把，並即基於殺人之犯意下車
    趨近丙○○，持該斧頭面對丙○○朝頭部接續揮砍3下，第1
    下即砍中丙○○右側顱骨，第2下則因丙○○受創偏離，致
    未砍中，第3下則在丙○○倒地過程中，劃中其背部，嗣見
    有人過來，始匆匆逃離，致丙○○當場受有右側顱骨開放性
    骨折及顱內出血，並合併左側肢體癱瘓之傷害，經送行政院
    國軍退除役官兵輔導委員會臺北榮民總醫院接受緊急開顱手
    術後始救回性命，而未造成死亡，惟其左側肢體仍然無力，
    治癒之機率極低。同日16時30分許，經警循線在臺北市○○
    區○○街○○○巷○弄○號4樓查獲乙○○，並扣得乙○○所有之
    上開斧頭1把，及與本案無關之甲○○外套、長褲、內衣各
    一件，而偵悉上情。
二、案經丙○○訴由臺北市政府警察局北投分局報告臺灣士林地
    方法院檢察署檢察官偵查起訴。
    理  由
壹、證據能力之認定：
一、證人甲○○於原審偵審中，及證人丙○○、甲○○、丁○○
    於另案原審法院94年度少調字第260號少年法庭法官前所為
    之陳述，以及丙○○行政院國軍退除役官兵輔導委員會臺北
    榮民總醫院【下稱：臺北榮民總醫院】住院診斷書、乙○○
    及甲○○國立臺灣大學醫學院附設醫院【下稱：臺大醫院】
    診斷證明書、臺北榮民總醫院93年2月17日函附丙○○病歷
    資料影本，雖均屬審判外之言詞及書面陳述，但該等陳述業
    經當事人及被告辯護人於準備程序同意作為證據，或知有刑
    事訴訟法第159條第1項不得為證據之情形，而於言詞辯論終
    結前未聲明異議，本院審酌該等書面陳述作成之情況，核無
    違法取證或其他瑕疵，且與待證事實具有關聯性，認為以之
    作為證據為適當，依刑事訴訟法第159條之5規定，自均有證
    據能力。
二、扣案斧頭1把，係警經被告與甲○○基於自願所為之同意，
    搜索2人臺北市○○區○○街○○○巷○弄○號4樓住處扣得，有
    自願受搜索同意書1紙可稽（見第10142號卷第40頁），復經
    當事人及辯護人同意作為證據，依法亦具有證據能力，自得
    採為證據。
貳、實體部分：
一、訊據上訴人即被告乙○○對於上揭犯罪事實，除否認有殺人
    之犯意，辯稱：伊與伊弟甲○○被打受傷，伊不甘心，一時
    衝動，才持放在機車上工作用之斧頭，砍丙○○，伊只是要
    教訓丙○○而已，並無要致他於死等語外，其餘均坦承不諱
    ，核與證人即被害人丙○○於原審所證述之情節相符（見原
    審卷95年6月1日審判筆錄），並經證人甲○○於原審法院94
    年度少調字第260號一案中證述：伊有看到伊哥哥乙○○拿
    斧頭，往對方砍過去，有砍到人等語屬實（見該案卷第75
    、76頁），並有被告持以行兇之斧頭1把扣案可資佐證。又
    丙○○因此受有如事實欄所載之傷害，嗣經行政院國軍退除
    役官兵輔導委員會臺北榮民總醫院施行緊急開顱手術後始救
    回性命，未造成死亡，惟其左側肢體仍然無力，治癒之機率
    極低等情，復有臺北榮民總醫院住院診斷證明書（載明：病
    人於92年5月10日住院，於92年5月10日接受開顱手術，92
    年5月26日出院〈共住院17日，其中92年5月10日至92年5月
    14日住於加護病房中〉，宜休養2週並門診追蹤等語）、臺
    北榮民總醫院93年2月17日北總企字第0930001168號函暨檢
    附之丙○○病歷資料影本在卷可稽（見同上偵查卷第37頁、
    第104頁至第125頁）。
二、被告雖於原審辯稱：其揮砍丙○○時，同時有被7、8人持武
    士刀嚇唬、追趕，應屬正當防衛云云。及證人即被告之弟甲○○於本案原審及另案原審法院94年度少調字第260號少年
    法庭證稱：當時確實有7、8人持武士刀嚇唬、追趕其兄乙○○等語。惟查：
  1.被告下手行兇時，確係僅丙○○1人在路上獨行，迭據證人
    丙○○證稱：「當天是乙○○及甲○○他們那一桌在吵架，
    他們兩兄弟就先行離開，他們那一桌的人就走了，走後他們
    兩兄弟又折回來，他們就問綽號「豆花」，他們人呢？「豆
    花」就說他們已經走了，乙○○及甲○○兩兄弟就在海產店
    門口吵架，我們就也買單準備要走，看到他們兄弟吵架，我
    就勸他們不要吵架，他們兄弟就把我壓在地上，就罵我說為
    何要亂講話，小朋友高○鴻及張○瀚就把他們架開，替我解
    圍，再來我就聽到警車的聲音，我就帶高○鴻、張○瀚回家
    ，回到家，找不到水喝，想說出去買水，我1個人走到巷口
    就被砍了，後來事情就不知道。」等語不移（見原審95年6
    月1日審判筆錄第12頁；原審94年度少調字第260號卷第7頁
    94年10月24日訊問筆錄）。又果被告所指：「伊在鴻昌海產
    店外衝突後，再與丙○○○○○區○○街○○○號附近相遇時
    ，有7、8人隨同丙○○在旁，持武士刀等物相逼」等情屬實
    ，則該所謂7、8人，當係原在鴻昌海產店外陪同丙○○在場
    之高○鴻、丁○○及張○瀚等人，因先前與被告兄弟衝突，
    而刻意武裝在該處守候主動尋釁，始合乎常情，然證人即丙○○之子丁○○則證稱：當日在鴻昌海產店外與乙○○等人
    衝突後，丙○○即帶伊等回家，之後伊並未出門，丙○○有
    回家一下，後來出去買菸（按當係飲用水之誤），高○鴻也
    未出門，丙○○出去沒多久，先前一同用餐之綽號「豆花」
    林姓男子來跟伊等說丙○○已在救護車上，伊亦不知何人叫
    救護車等語屬實（見原審94年度少調字第260號卷第7頁94年
    11月21日訊問筆錄），即被告於偵查中亦供承：在鴻昌海產
    店外衝突受傷後，伊即拉著甲○○上機車逃離現場約2、3分
    鐘車程時，越想越不甘願，又從置物箱拿出斧頭返回剛才被
    打的現場，嗣始又巧遇丙○○等語甚詳（見同上偵查卷第16
    頁92年5月10日訊問筆錄、第156頁93年11月12日訊問筆錄）
    ，迨至本院更坦承當時其砍被害人丙○○時，現場只有丙○○一個人，係其對丙○○砍三下後，始發現有人過來而逃離
    等語無訛（見本院96年4月12日審判筆錄第8頁），足見被告
    上開所辯，及證人甲○○所為之證言，均與事實不符，要不
    足採。
  2.被告於原審雖另辯稱：伊在砍丙○○時，陳培源也在旁邊，
    伊有看到此情形（見原審95年10月5日審判筆錄第24頁至第
    25頁），惟旋又改稱：「（問：看到陳培源時，是否還沒有
    砍丙○○？）那時已經砍了丙○○，才碰到陳培源」等語（
    見原審95年8月31日審判筆錄第27頁），然證人即在臺北市
    ○○區○○街○○○號經營紅葉卡拉OK店之老闆陳培源於原審
    到庭結證：伊並未在場看到被告持斧頭砍殺丙○○，伊當日
    見到之情形為92年5月10日凌晨2時許，伊因該店冷氣問題自
    地下室上樓檢視，至門口就遇到乙○○、甲○○兄弟，就跟
    他們打招呼，因甲○○身上似有血跡，好像有打過架的樣子
    ，伊就叫他們趕快回去睡，乙○○、甲○○2人即共乘1部機
    車離開，惟離開時神色並不倉惶，且順利離開；約20分鐘左
    右，派出所主管即來店裡找伊，說有人報案發生打架事件，
    詢問伊是否伊店內客人與乙○○、甲○○2人打架，伊跟該
    派出所主管上樓時，伊才看到伊店門口地上有血；伊看見乙○○、甲○○2人時，旁邊沒有別人等語（見原審95年8月31
    日審判筆錄第3頁至第13頁）。依其所言，被告行兇之後，
    仍能與其弟甲○○從容離開，旁邊復無何人在場，亦未見被
    告所指持武士刀在旁相逼之人，亦堪認被告此項辯解，亦與
    事實不符，並不可採。
  3.再被告於原審雖又以其右手肱骨骨折即係伊持扣案斧頭砍殺
    丙○○之際，為7、8名不詳姓名年籍、隨侍於丙○○身側且
    持武士刀之男子攻擊後所受之傷害，欲佐其上開辯詞。惟查
    ，被告右手肘確有腫脹疼痛並有0.5公分之擦傷、右手肱骨
    骨折之傷害，有臺大醫院92年5月11日診斷證明書（見同上
    偵查卷第38頁）、臺大醫院94年9月23日校附醫字第0940210
    719號函暨檢附乙○○病歷影本（附原審卷）在卷可稽（其
    中，診斷證明書所載「左」顳側血腫當係誤載，此觀詳細病
    歷自明，致起訴書亦有誤會，應更正為「右」顳側血腫）。
    惟被告其右手肱骨骨折之傷勢，係遲至92年5月11日中午12
    時19分始至臺大醫院急診，與被告所指受傷時間即92年5月
    10日凌晨2時許約已間隔34小時，則其右手肱骨骨折傷勢，
    是否確為砍殺丙○○時即已造成，自非無疑。況被告關於其
    右手肱骨骨折之成因，先後陳述不一，或稱係砍丙○○同時
    ，為丙○○同夥所傷（見同上偵查卷第157頁93年11月12日
    偵訊筆錄；原審95年10月5日審判筆錄第24頁），或稱係在
    鴻昌海產店外為少年持木劍砍殺造成（見原審95年6月1日審
    判筆錄第28頁、95年8月31日審判筆錄第22頁），則乙○○
    「右手肱骨骨折」傷勢成因，是否確為砍殺丙○○時即已造
    成，更見可疑。又被告係以勞力維生，其右手肱骨骨折之傷
    勢對其生計顯有影響，倘又係為他人不法侵害所致，絕無誤
    認傷勢部位或就看診時間記憶錯誤之理，詎被告於原審94年
    度少調字第260號案件訊問時，竟不明其傷勢部位究為左手
    或右手，稱：「（問：你何處骨折？）左手前臂接近手肘之
    處」、「（問：你何時發現骨折？）隔天，我起床時，手很
    痛，我和我弟弟同時去臺大看診」（見該案卷第174頁94 年
    11月11日訊問筆錄），已與其傷勢部位係在右手，及其至臺
    大醫院看診時間與甲○○之92年5月10日10時27分（見同上
    偵查卷第39頁甲○○臺大醫院診斷證明書）相差1日等情，
    顯有不符；嗣至原審少年法庭法官提示其診斷證明書，並詢
    以右手骨折，何能持斧砍人，被告始又以「記錯」、「右手
    當時因酒精作用麻痺所以不痛，還能砍人」等語圖飾（見原
    審94年度少調字第260號卷第189頁、第190頁、原審95年10
    月5日審判筆錄），在在足證被告此項辯解，亦不足採。
  4.再按「正當防衛」係指對於現在不法之侵害，而防衛自己或
    他人權利之行為而言，參諸刑法第23條前段之規定甚明。故
    正當防衛需以遭受現在不法之侵害為前提，倘不法侵害並未
    發生，或不法侵害已經過去，自均無正當防衛之可言。查被
    告係之前於鴻昌海產店外與丙○○同桌少年高○鴻、張○瀚
    發生衝突，騎機車離去後，因心有未甘致折返現場欲報復，
    已據被告坦承不諱（見原審95年10月5日審判筆錄第22頁）
    ，則被告與甲○○2人，之前縱在鴻昌海產店外，確實受到
    少年高○鴻、張○瀚基於傷害犯意聯絡之不法侵害，其侵害
    亦已過去；而丙○○遭被告持扣案斧頭砍殺時，僅其1人，
    並無被告所指不詳年籍姓名男子7、8人持武士刀隨侍在側，
    已如前述，顯見被告持斧砍殺丙○○之際，並無遭受不法侵
    害之情事，其行為應無「正當防衛」可言。
三、被告雖又辯稱：伊僅係欲教訓丙○○，並無殺人之故意云云
    。然殺人犯意之存否，固係隱藏於行為人內部主觀之意思，
    被害人傷痕之多寡、受傷處所是否即為致命部位、傷勢輕重
    程度、加害人下手情形、所用兇器為何，並與被害人曾否相
    識、有無宿怨等情，雖不能執為區別殺人與傷害之絕對標準
    ，然仍非不得盱衡審酌事發當時情況，觀其行為動機，視其
    下手情形、用力輕重、砍向部位之手段，佐以其所執兇器、
    致傷結果、與被害人之關係暨行為後之情狀等予以綜合觀察
    論斷（最高法院18年上字第1309號及19年上字第718號判例
    意旨參照）。被告持斧頭砍殺丙○○之際，其主觀犯意自應
    予究明。查頭部為人體要害，持利器砍殺足以致人死亡，被
    告為成年人，行為時雖略有飲酒，然尚未至心神喪失或精神
    耗弱之程度（詳如後述），其智慮仍成熟無礙，且坦稱：知
    道一個人頭部受重擊會有生命危險，但當時被圍毆很生氣、
    很不甘願，拿斧頭是要砍丙○○報復，毫不考慮等語（見原
    審95年10月5日審判筆錄第21頁至第22頁），則其確有殺意
    至明。況被告手持砍殺丙○○之斧頭係其工作時攜之在身，
    藉以砍斷樹根、去除障礙之用，斧刃鋒利碩大，有該斧頭扣
    案及照片在卷可稽（見同上偵查卷第47頁），被告持之往丙○○頭部要害接續砍殺3下，其中第1下即砍中丙○○右側顱
    骨，致其右側顱骨開放性骨折及顱內出血並合併左側肢體癱
    瘓之傷害；待丙○○為被告乙○○第一下砍中，不支倒地，
    尚未著地間，被告復接續砍殺第2下、第3下，又劃中丙○○
    背部，俱如前述，足見被告乙○○用力至猛，殺意至堅，其
    有殺人之直接故意，應無疑意。被告所辯：伊僅係一時衝動
    ，意在教訓丙○○，並無殺人之犯意云云，無非係飾卸之詞
    ，核不足採。
四、至證人丙○○雖於原審另證稱：被告下手砍殺伊時，伊有看
    見甲○○騎車，且甲○○還稱：「就是他，給他死」等語（
    見原審95年6月1日審判筆錄第23頁），似被告係與甲○○基
    於殺人之犯意聯絡，共犯本案犯行。惟甲○○前於偵訊中以
    被告身分受訊時，即堅決否認有共同殺人未遂之犯行，辯稱
    ：當日伊與乙○○遭丙○○等人毆打，伊臉上有血，後乙○○騎機車載伊逃離現場，乙○○拿出斧頭砍告訴人時伊並沒
    看到，伊當時酒醉，且在地上吐，是事後才發現乙○○手上
    有斧頭等語。經查，證人丙○○又因被告乙○○本案犯行，
    受有重傷害，不免對於乙○○、甲○○兄弟心懷怨懟，又居
    於告訴人之地位，自應嚴求其證詞之證明力。本院審酌證人
    丙○○雖於原審審理時為上開證述，惟其先前警詢、偵訊時
    ，均未言及此情，僅陳稱：「（問：你所指甲○○涉嫌殺人
    未遂情況為何？如何參與殺人行為？）因甲○○載著乙○○
    ，所以我認為甲○○有參與殺人行為」，是認證人丙○○於
    本院審理時所證不得遽信。再者，被告與甲○○固曾於警詢
    時供承：當時係由甲○○騎車搭載乙○○返家取扣案斧頭，
    再由甲○○騎駛機車返回現場（見同上偵查卷第16頁、第19
    頁），然嗣既已經直接審理，於行交互詰問後，據被告供明
    、甲○○證稱：乙○○始係騎車之人，扣案斧頭亦係乙○○
    平時工作所用，因該日向甲○○借用該車號000-000號機車
    ，才會放在該機車置物箱內，扣案斧頭確係自機車置物箱中
    取出等語；被告且供承當日係見甲○○臉上有血，伊心有未
    甘，始騎車搭載甲○○折返現場，突見丙○○即馬上下機車
    作案等語詳確。況衡之常情，甲○○頭部既已流血，雖未致
    被告所指「滿臉鮮血」之程度，當不便騎駛機車，堪認當日
    決意騎駛機車返回尋釁者，當係被告無訛；而當被告返至現
    場附近，突見丙○○，既旋下車行兇，甲○○亦不致與被告
    驟起殺人之犯意聯絡。甲○○亦因此據臺灣士林地方法院檢
    察署檢察官於94年5月15日以94年度調偵字第56號處分不起
    訴，有該不起訴處分書在卷可憑，堪認被告持斧頭砍殺丙○○之行為係因被毆後心有不甘而臨時起意，並非與甲○○事
    前謀意，因認被告乙○○當係一人獨犯本案，附此敘明。
五、再被告行為前固曾飲用酒類，惟其行為前既尚得騎駛機車搭
    載甲○○先行離開鴻昌海產店，嗣又返回現場欲尋仇報復，
    突見丙○○且即持斧下車砍殺之，顯見其固因酒精作用，致
    其自制力減退，惟尚不至於犯案時不知持刀砍殺他人為違法
    行為，亦不因而減損其控制自己行為或不行為之能力。衡之
    卷存證據，被告為本案犯行時之各項行為表現，並未明顯受
    其飲用酒類之影響，故被告犯案時，並無因明顯精神障礙或
    其他心智缺陷不能辨識其行為違法或欠缺依其辨識而行為之
    能力，或依其辨識而行為之能力顯著減低之情形，即並無心
    神喪失或精神耗弱之情形。
六、綜上所述，本件事證明確，被告基於殺人之犯意，持扣案斧
    頭接續砍殺丙○○3下，已著手於殺人犯行，惟未生死亡結
    果等情，均堪認定，應依法論科。
七、被告行為後，刑法部分條文業於94年2月2日經總統公布修正
    ，並自95年7月1日起施行。按行為後法律有變更者，適用行
    為時之法律，但行為後之法律有利於行為人者，適用最有利
    於行為人之法律，修正後現行刑法第2條第1項定有明文。此
    條規定係規範行為後法律變更所生新舊法律比較適用之準據
    法，是刑法第2條本身雖經修正，但刑法第2條既屬適用法律
    之準據法，本身尚無比較新舊法之問題，於新法施行後，應
    一律適用裁判時之修正後現行刑法第2條之規定，為「從舊
    從輕」之比較，合先敘明。次按本次刑法修正之比較新舊法
    ，應就罪刑有關之共犯、未遂犯、想像競合犯、牽連犯、連
    續犯、結合犯，以及累犯加重、自首減輕暨其他法定加減原
    因（如身分加減）與加減例等一切情形，綜其全部罪刑之結
    果而為比較（最高法院95年5 月23日95年度第8次刑庭會議
    著有決議參照）。查：(一)、刑法第64條第2項，原規定：「
    死刑減輕者，為無期徒刑，或為15年以下12年以上有期徒刑
    。」修正後則規定：「死刑減輕者，為無期徒刑。」比較修
    正前後規定，新法並未較舊法有利於被告。(二)、刑法第65條
    第2項，原規定：「無期徒刑減輕者，為7年以上有期徒刑。
    」修正後則規定：「無期徒刑減輕者，為20年以下15年以上
    有期徒刑。」比較修正前後規定，新法亦並未較舊法有利於
    被告。從而，綜上以上法律修正前、後之比較結果，應整體
    依新刑法第2條第1項前段規定，適用行為時之修正前刑法。
    又刑法第2條第1項之規定，係規範行為後「法律變更」所生
    新舊法比較適用之準據法，故被告行為後刑法條文之修正，
    對於被告並無有利或不利之情形者（例如新舊法處罰輕重相
    同，犯罪構成要件亦無寬嚴之別等），即無適用修正後刑法
    第2條第1項之規定比較新舊法適用之問題。刑法第47條原規
    定：「受有期徒刑之執行完畢，或受無期徒刑或有期徒刑一
    部之執行而赦免後，五年以內再犯有期徒刑以上之罪者，為
    累犯，加重本刑至二分之一」；修正後第47條第1項則規定
    ：「受徒刑之執行完畢，或一部之執行而赦免後，五年以內
    故意再犯有期徒刑以上之罪者，為累犯，加重本刑至二分之
    一」，而本案被告係故意犯，不論從修正前或修正後之規定
    ，對被告均無不利或有利之情形；另刑法第26條前段原規定
    ：「未遂犯之處罰，得按既遂犯之刑減輕之。」修正後刑法
    僅將前開規定移列至第25條第2項後段，其罪刑之實質內容
    並無變更，對被告亦無不利或有利之情形，依上開說明，均
    無適用修正後刑法第2條第1項之規定比較新舊法適用之問題
    ，應依一般法律原則，適用裁判時法。
八、被告著手於殺人犯行之實行而不遂，核其所為，係犯刑法第
    271條第2項、第1項之殺人未遂罪。又被告乙○○以一個殺
    人犯意，於同時、地以密接接續之3次砍殺行為，砍劈告訴
    人丙○○頭部，應依接續犯論以一罪。又被告就本件構成犯
    罪之殺人事實，係明知並有意使其發生，應屬直接故意，已
    如前述，且刑法第13條第2項之間接故意（即不確定故意）
    ，應以有構成犯罪事實之發生為前提，然後方能本此事實以
    判斷行為人是否為不確定故意，而本件被害人既未發生死亡
    之事實，即難謂被告對於殺人（即殺害被害人死亡）之發生
    有預見，且不違背其本意，故公訴人認本件被告殺人未遂係
    出於不確定故意，容有誤會（最高法院45年台上字第852 號
    判例參照）。被告前於86年間，因犯傷害、恐嚇取財等罪，
    經原審法院於86年12月11日以86年度易字第2775號判決分別
    處有期徒刑4月、3月，應執行有期徒刑6月；又犯竊盜罪，
    經原審法院於87年3月19日以86年度易字第3008號判決處有
    期徒刑1年6月。上開罪刑經原審法院於87年5月18日以87 年
    度聲字第324號裁定定應執行刑有期徒刑2年，嗣於88年9 月
    27日縮刑假釋付保護管束，迄89年5月29日保護管束期滿，
    假釋未經撤銷，視為執行完畢，其受有期徒刑執行完畢後5
    年內，故意再犯本案有期徒刑之罪，構成累犯，應依修正後
    刑法第47條第1項規定就法定刑有期徒刑部分加重其刑 ( 至
    法定刑死刑、無期徒刑部分依法不得加重)。又其已著手實
    行殺人犯行，惟未生犯罪之結果，依修正後刑法第25條第2
    項後段規定，減輕其刑，並依法先加後減。
九、原審據而論科，固非無見，惟查，刑法部分條文於94年2 月
    2日修正公布，並自00年0月0日生效實施，其中第64條第2項
    、第65條第2項有關死刑、無期徒刑減輕之規定，修正結果
    均屬較重，顯已使依法減輕其刑後之法定本刑輕重發生變化
    ，自屬法律變更，已如前述，原審於刑法修正施行後之95年
    11月2日判決，論處被告上開罪刑，並依刑法第25條第2項後
    段規定，予以減輕其刑，但對於殺人罪法定本刑死刑、無期
    徒刑減輕部分，未依刑法第2條第1項予以比較新舊法，遽行
    判決，洵有判決不適用法則之違誤（最高法院95年度台上字
    第5511、7248號、96年度台上字第1138號判決參照），被告
    上訴，否認有殺人犯意，雖無足取，但原判決既有可議，自
    應由本院將原判決撤銷改判，爰審酌被告僅因細故，即遽起
    殺意，其手段具有強烈之暴力性，造成被害人丙○○身受重
    傷，迄未與被害人達成和解，其犯罪後雖坦承部分犯行，態
    度良好，但猶否認殺人犯意，併其生活狀況、品行、智識程
    度等一切情狀，仍按原判決量處如主文所示之刑，以示儆懲
    。
十、按從刑附屬於主刑，除法律有特別規定者外，依主刑所適用
    之法律（最高法院95年第8次刑事庭會議決議參照）。扣案
    斧頭1把，係被告供本案犯罪所用之物，且屬其所有，業據
    被告坦承在卷，爰隨同主刑（按刑法分則之殺人未遂法條雖
    未修正，但如前所述，影響其法定刑之刑法總則第64條第2
    項及第65第2項有關死刑、無期徒刑減輕之規定，均已修法
    加重，經綜其全部罪刑之結果而為比較，修正後之刑法第
    271 條第2項、第1項之刑罰規定，非有利於被告，應適用修
    正前之法律，已如前述），適用修正前刑法第38條第1項第2
    款宣告沒收（最高法院96年度台上字第1041號判決參照）。
    至亦同為警於被告乙○○臺北市○○區○○街○○○巷○弄○號4
    樓、頂樓扣案之甲○○外套、長褲、內衣各一件，均與本案
    被告殺人未遂犯行無關，自無從併予沒收，附此敘明。
據上論斷，應依刑事訴訟法第369條第1項前段、第364條、第299
條第1項前段，刑法第2條第1項、第271條第2項、第1項、第47條
第1項、第25條第2項後段、修正前刑法第64條、第65條、第38條
第1項第2款，判決如主文。
本案經檢察官姜貴昌到庭執行職務。
中　　華　　民　　國　　96　　年　　4 　　月　　26　　日
　　　　　　　　　刑事第九庭審判長法　官　劉景星
　　　　　　　　　　　　　　　　  法　官　官有明
　　　　　　　　　　　　　　　　  法　官　陳世宗
以上正本證明與原本無異。
如不服本判決，應於收受送達後10日內向本院提出上訴書狀，其
未敘述上訴之理由者並得於提起上訴後10日內向本院補提理由書
（均須按他造當事人之人數附繕本）。
                                  書記官  吳素雲
中　　華　　民　　國　　96　　年　　4 　　月　　30　　日
附錄：本案論罪科刑法條全文
刑法第271條第2項、第1項：
殺人者，處死刑、無期徒刑或 10 年以上有期徒刑。
前項之未遂犯罰之。
